ACORDAO-COMPLETO-2563630

ACÓRDÃO 1611/2023 ATA 4/2023 - PRIMEIRA CÂMARA

VISTO, relatado e discutido o pedido de reexame interposto contra o Acórdão 784/2022-TCU-Primeira Câmara, o qual considerou ilegal o ato de alteração de aposentadoria de Arminda Medeiros e efetuou determinações ao Tribunal Regional Federal da 3ª Região.
ACORDAM os ministros do Tribunal de Contas da União, reunidos em sessão da 1ª Câmara, ante as razões expostas pelo Relator e com fundamento no art. 48 da Lei 8.443/1992, em:
9.1. conhecer do pedido de reexame interposto por Arminda Medeiros e dar-lhe provimento parcial;
9.2. reconhecer como correto o cálculo do adicional de qualificação constante do ato de alteração de aposentadoria da recorrente;
9.3. tornar insubsistente o item 9.3.2 do Acórdão 784/2022-TCU-Primeira Câmara;
9.4. determinar ao Tribunal Regional Federal da 3ª Região que promova, no prazo de quinze dias, a contar da notificação desta decisão, o destaque da parcela percebida pela recorrente a título de 'opção' e a transforme em parcela compensatória nominalmente identificada, não reajustável e passível de absorção por futuros reajustes; 
9.5. encaminhar cópia deste acórdão à recorrente e ao Tribunal Regional Federal da 3ª Região, com a informação de que a íntegra do relatório e do voto que o fundamentam está disponível no endereço eletrônico www.tcu.gov.br/acordaos.

Pedido de reexame interposto contra o Acórdão 784/2022  1ª Câmara, o qual considerou ilegal o ato de alteração de aposentadoria de Arminda Medeiros e efetuou determinações ao Tribunal Regional Federal da 3ª Região

Primeira Câmara

Tribunal Regional Federal da 3ª Região

3. Recorrente: Arminda Medeiros (XXX.243.818-XX)

13.1. Ministros presentes: Benjamin Zymler (na Presidência) e Jorge Oliveira (Relator).
13.2. Ministros-Substitutos convocados: Augusto Sherman Cavalcanti e Weder de Oliveira.

JORGE OLIVEIRA

Ministro Benjamin Zymler

Transcrevo, como Relatório, a instrução elaborada na Secretaria de Recursos - Serur, cujas conclusões foram endossadas pelos dirigentes daquela unidade e pelo Ministério Público junto ao TCU - MPTCU:
"INTRODUÇÃO
1. Trata-se de pedido de reexame (peças 14 e 15) interposto pela Sra. Arminda Medeiros, ex-servidora do TRF/3ª Região, contra o Acórdão 784/2022-TCU-Primeira Câmara (peça 8) , que teve como relator o Excelentíssimo Senhor Ministro Benjamin Zymler.
1.1. A deliberação recorrida apresenta o seguinte teor:
'VISTOS, relatados e discutidos estes autos, que tratam de ato de alteração de aposentadoria emitido, no âmbito do Tribunal Regional Federal da 3ª Região, em favor da Sra. Arminda Medeiros,
ACORDAM os Ministros do Tribunal de Contas da União, reunidos em sessão da Primeira Câmara, diante das razões expostas pelo Relator, com fundamento no art. 71, inciso III, da Constituição Federal e nos arts. 1º, inciso V, 39, inciso II, e 45 da Lei 8.443/1992, em:
9.1. considerar ilegal o ato de alteração de aposentadoria da Sra. Arminda Medeiros (XXX.243.818-XX) , recusando seu registro;
9.2. dispensar o ressarcimento das quantias indevidamente recebidas, em boa-fé, pela interessada, consoante o Enunciado 106 da Súmula de Jurisprudência deste Tribunal;
9.3. determinar ao Tribunal Regional Federal da 3ª Região que:
9.3.1. faça cessar, no prazo de 15 (quinze) dias, contado a partir da ciência desta deliberação, os pagamentos decorrentes do ato impugnado, sob pena de responsabilidade solidária da autoridade administrativa omissa, consoante disposto nos arts. 71, inciso IX, da Constituição Federal e 262 do Regimento Interno desta Corte;
9.3.2. no prazo de 60 (sessenta) dias, mediante prévia instauração de processo administrativo, assegurando-se à interessada o exercício do direito ao contraditório e à ampla defesa, proceda à exclusão da vantagem 'opção', tendo em vista a alteração da estrutura remuneratória dos seus proventos, promovida pela Lei 12.774/2012, a qual excluiu aos então ocupantes de função comissionada a faculdade de optar entre os vencimentos de seu cargo efetivo e a remuneração da função;
9.3.3. dê ciência desta deliberação à interessada, alertando-a de que o efeito suspensivo proveniente da interposição de eventuais recursos, caso não providos, não a exime da devolução dos valores indevidamente percebidos após a notificação;
9.3.4. envie a esta Corte de Contas, no prazo de 30 (trinta) dias, por cópia, comprovante de que a interessada teve ciência desta deliberação'.
HISTÓRICO 
2. O ato de aposentadoria da recorrente foi julgado ilegal, em virtude de:
i) ter ocorrido a prescrição do fundo de direito para a majoração no cálculo dos anuênios (de 15% para 16%) ;
ii) cálculo incorreto do adicional de qualificação; e
iii) incorreção no cálculo da 'opção', tendo em vista a alteração da estrutura remuneratória dos seus proventos, promovida pela Lei 12.774/2012, a qual excluiu aos então ocupantes de função comissionada a faculdade de optar entre os vencimentos de seu cargo efetivo e a remuneração da função.
3. ADMISSIBILIDADE
3.1. Reitera-se o exame de admissibilidade realizado pelo Sar/Serur (peça 16) , que opinou pelo conhecimento do recurso, nos termos do artigo 48 da Lei 8.443/1992, c/c os artigos 285 e 286, parágrafo único, do RI/TCU, suspendendo-se os efeitos dos subitens 9.1, 9.3, 9.3.1 e 9.3.2 do Acórdão 784/2022-TCU-Primeira Câmara. O Excelentíssimo Senhor Ministro Jorge Oliveira, mediante despacho de peça 19, concordou com esta unidade técnica. 
EXAME DE MÉRITO
4.       Delimitação
Constitui objeto do presente recurso definir se:
a) houve a incidência da decadência;
b) o pagamento da 'opção' está garantido, tendo em vista o instituto do direito adquirido; 
c) houve violação aos princípios da irredutibilidade de proventos e da segurança jurídica;
d) houve violação ao princípio da vedação da aplicação retroativa de nova interpretação;
e) o cálculo dos anuênios e do adicional de qualificação estão corretos.
5. Da decadência
5.1. Aduz-se a incidência da decadência do poder/dever de este Tribunal examinar, para fins de registro, o ato. Funda sua tese com o seguinte argumento:
5.2. Deve-se ressaltar, inicialmente, que a desconstituição de relação jurídica aqui discutida está protegida pelo instituto decadência administrativa, prevista no artigo 54 da Lei 9.784, de 1999, aplicável ao Tribunal de Contas da União também nos casos em que pretende a revisão de aposentadoria já declarada legal há mais de 5 anos.
Análise:
5.3. Quanto à decadência administrativa, essa só é configurada quando o processo não é julgado após 5 anos contados de sua chegada ao TCU. 
5.4. Pacificando de vez o tema, o STF fixou a seguinte tese de repercussão geral (tema 445) , no bojo no RE 636.553, de relatoria do Min. Gilmar Mendes:
'Em atenção aos princípios da segurança jurídica e da confiança legítima, os Tribunais de Contas estão sujeitos ao prazo de 5 anos para o julgamento da legalidade do ato de concessão inicial de aposentadoria, reforma ou pensão, a contar da chegada do processo à respectiva Corte de Contas'. (destacou-se) 
5.5. Assim, como o ato em reexame foi enviado ao TCU apenas em 1º/6/2021 (peça 3) e apreciado na Sessão da Segunda Câmara de 15/2/2022 (peça 8) , não há que se falar em decadência administrativa nem em prescrição quinquenal, nem em obrigatoriedade de oitiva prévia da interessada.
5.6. Por conseguinte, propõe-se a rejeição dos argumentos apresentados pela recorrente.
6. Do direito adquirido
6.1. Ressalta que houve violação ao direito adquirido, com base nos seguintes argumentos:
6.2. Transcorridos quase 15 anos de aplicação do consolidado entendimento do Acordão nº 2.076, de 2005, o Tribunal de Contas da União alterou sua orientação para considerar ilegal o pagamento da parcela apenas àqueles que preencheram os requisitos de aposentadoria após a publicação da Emenda Constitucional nº 20, de 16 de dezembro de 1998.
6.3. Ocorre que, conforme observa-se do ato de aposentadoria da servidora recorrente, a sua aposentadoria ocorreu no dia 26 de julho de 1998, antes, portanto, da publicação da Emenda Constitucional nº 20, de 1998.
6.4. Dessa forma, não há qualquer possibilidade de que a parcela 'opção' seja paga à recorrente em violação a uma norma implementada posteriormente à concessão de sua aposentadoria. Tal interpretação evidentemente encontra óbice do direito adquirido da servidora, que não pode ser ferido por alterações legislativas posteriores, mesmo que de ordem constitucional.
Análise:
6.5. É de se observar que não se discute a inclusão da parcela 'opção' no ato inicial de aposentadoria da recorrente, que teve vigência a partir de 26/7/1998, eis que esse é anterior à Emenda Constitucional nº 20, de 16 de dezembro de 1998.
6.6. No entanto, ressalta-se que não há direito adquirido a regime jurídico. Assim, é de se observar que podem ocorrer alterações legislativas que alterem a composição dos proventos da recorrente. Nesse sentido, repisam-se os judiciosos argumentos do relator a quo:
'12. Nada obstante tudo isso, como se disse, o ato inicial de aposentadoria da interessada, constando o pagamento cumulativo das duas vantagens, emitido em 26/7/1998, foi registrado por este Tribunal e não pode mais ser objeto de revisão de ofício.
13. Ocorre, todavia, que a estrutura remuneratória em relação à qual se deu o estabelecimento dos proventos da servidora, a qual goza de paridade, mais recentemente sofreu alteração, com a edição da Lei 12.774/2012.
14. Com efeito, a função comissionada FC-5, que supostamente daria ensejo ao pagamento da parcela 'opção' à Sra. Arminda Medeiros, desde 2012, por força da Lei 12.774/2012, não mais confere aos seus exercentes a faculdade de optar entre os vencimentos de seu cargo efetivo e a remuneração da função.
15. De fato, a FC-5, a exemplo de todas as demais FC do Poder Judiciário, voltou a ser retribuída como função gratificada, ou seja, mediante o simples acréscimo de seu valor à remuneração do cargo efetivo do servidor (art. 18, § 3º, da Lei 11.416/2006) , exatamente como se dava com as antigas GRG, antes da Lei 9.421/1996.
16. A propósito, o pagamento cumulativo, na inatividade, de GRG e 'quintos' fundados na Lei 8.911/1994 jamais foi admitido pelo TCU, por configurar ofensa direta ao art. 193, § 2º, da Lei 8.112/1990. Ilustram o ponto, entre inúmeras outras ao longo do tempo, as seguintes deliberações: Decisão 32/1997-1ª Câmara, Decisão 72/2000-2ª Câmara, Decisão 47/2001-Plenário, Decisão 271/2001-1ª Câmara, Decisão 502/2002-2ª Câmara, Decisão 1.775/2003-2ª Câmara, Acórdão 458/2004-TCU-Primeira Câmara, Acórdão 167/2005-TCU-Segunda Câmara, 1.472/2006-1ª Câmara, 3.070/2007-1ª Câmara, Acórdão 1146/2008-TCU-Primeira Câmara, Acórdão 468/2014-TCU-Primeira Câmara.
17. A súmula TCU 280, editada no ano de 2012, é outra evidência desse longevo e pacífico posicionamento (grifei) :
'É ilegal o ato de concessão que inclui no cálculo dos proventos a percepção cumulativa de quintos com a Gratificação de Atividade pelo Desempenho de Função - GADF decorrente de funções que não preveem opção pelo cargo efetivo, a exemplo da Função Gratificada - FG e da Gratificação de Representação de Gabinete - GRG.'
18. Ora, como dito, desde 2012, as FC do Poder Judiciário não mais preveem opção pelo cargo efetivo, o que torna absolutamente ilícita sua acumulação - pelo valor integral do encargo - com quintos.
19. Para que não fiquem dúvidas a respeito, transcrevo o art. 2º da Lei 8.911/1994 e o art. 18 da Lei 11.416/2006, com as alterações promovidas pela Lei 12.774/2012 (ênfase acrescentada) :
Lei 8.911/1994
'Art. 2º É facultado ao servidor investido em cargo em comissão ou função de direção, chefia e assessoramento, previstos nesta Lei, optar pela remuneração correspondente ao vencimento de seu cargo efetivo, acrescido de cinqüenta e cinco por cento do vencimento fixado para o cargo em comissão, ou das funções de direção, chefia e assessoramento e da gratificação de atividade pelo desempenho de função, e mais a representação mensal.
Parágrafo único. O servidor investido em função gratificada (FG) ou de representação (GR) , ou assemelhadas, constantes do Anexo desta Lei, perceberá o valor do vencimento do cargo efetivo, acrescido da remuneração da função para a qual foi designado.'
Lei 11.416/2016
'Art. 18. A retribuição pelo exercício de Cargo em Comissão e Função Comissionada é a constante dos Anexos III e IV desta Lei, respectivamente.
§ 1º O valor fixado no Anexo III desta Lei entrará em vigor a partir de 1º de dezembro de 2008, adotando-se, até essa data, as retribuições constantes do Anexo VI desta Lei.
§ 2º Ao servidor integrante das Carreiras de que trata esta Lei e ao cedido ao Poder Judiciário, investidos em Cargo em Comissão, é facultado optar pela remuneração de seu cargo efetivo ou emprego permanente, acrescida de 65% (sessenta e cinco por cento) dos valores fixados no Anexo III desta Lei.
I - (revogado) ; 
II - (revogado) . 
§ 3º O servidor integrante das Carreiras de que trata esta Lei e o cedido ao Poder Judiciário, investidos em Função Comissionada, perceberão a remuneração de seu cargo efetivo ou emprego permanente, acrescida dos valores constantes do Anexo VIII desta Lei.'
20. Como se vê, a disposição objetiva das duas normas é virtualmente idêntica: não há 'opção' (equivalente a 55% do cargo comissionado) para os ocupantes de FG no Poder Executivo e, da mesma forma, não há mais 'opção' (equivalente, no caso, a 65% do cargo em comissão) para os ocupantes de FC no Poder Judiciário.
21. Portanto, independentemente de qualquer outra razão, à Sra. Arminda Medeiros não é dado perceber a 'opção' simplesmente porque a atual estrutura remuneratória com a qual seus proventos detêm paridade não comporta o pagamento da vantagem pelo exercício de função gratificada. De passagem, creio não seja demasiado lembrar, no ponto, que a jurisprudência pátria rejeita consistentemente a ideia de direito adquirido à manutenção de determinado regime de composição de vencimentos ou proventos, mormente quando envolve - como no caso - o somatório de vantagens previstas em estruturas remuneratórias distintas (v.g. RE 384876, julgado em 24/8/2004, relator Min. Sepúlveda Pertence) .
22. Nessas circunstâncias, mesmo atribuindo um sentido largo à expressão 'ressalvado o direito de opção', constante do dispositivo, torna-se forçoso reconhecer que a inclusão da FC-5 'cheia' nos proventos da inativa (uma vez que, desde o ano de 2012, não existe 'opção' para essa função comissionada) ofende a letra do § 2º do art. 193 da Lei 8.112/1990:
'Art. 193. O servidor que tiver exercido função de direção, chefia, assessoramento, assistência ou cargo em comissão, por período de 5 (cinco) anos consecutivos, ou 10 (dez) anos interpolados, poderá aposentar-se com a gratificação da função ou remuneração do cargo em comissão, de maior valor, desde que exercido por um período mínimo de 2 (dois) anos.
............................................................................................................................................
§ 2° A aplicação do disposto neste artigo exclui as vantagens previstas no art. 192 [aposentadoria-prêmio], bem como a incorporação de que trata o art. 62 [quintos], ressalvado o direito de opção.'
23. Insisto: não havendo, desde 2012, a possibilidade de 'opção' para os detentores de FC no âmbito do Poder Judiciário, já que os seus valores passaram a ser pagos de forma integral aos servidores integrantes da respectiva carreira, não há mais como manter o pagamento da opção correspondente à função integralmente incorporada, sob pena de se incorrer em evidente bis in idem, vedado constitucionalmente.
24. Assim sendo, com fundamento no art. 71, inciso IX, da CF/1988, entendo que cabe a este órgão a adoção das medidas pertinentes, notadamente a de se expedir determinação à unidade jurisdicionada, para que seja regularizado o pagamento dos proventos da interessada, em virtude de edição de legislação superveniente à data de julgamento do ato inicial e por se tratar de alteração que não se encontra sujeita a registro, a teor do disposto no § 2º do art. 2º da Resolução TCU 206/2007.'
6.7. De salientar que a recorrente não apresentou arrazoado capaz de infirmar a fundamentação supra. 
6.8. Por conseguinte, é de se rejeitar os argumentos apresentados pela recorrente.
7. Da irredutibilidade dos proventos e da segurança jurídica
7.1. A recorrente aduz ter havido violação aos princípios da irredutibilidade dos proventos e da segurança jurídica, com base nos seguintes argumentos:
7.2. A subtração do pagamento das vantagens oriundas da parcela opção, já incorporadas aos proventos de inatividade, viola frontalmente o princípio da irredutibilidade dos vencimentos, inscrito no artigo 37, inciso XV, da CF/88.
7.3. A pretendida supressão de parcela incluída nos proventos de aposentadoria, esbarra, também, no princípio da proteção à segurança jurídica.
Análise:
7.4. Observa-se que a inclusão da parcela 'opção' nos proventos da interessada foi considerada legal em julgamento colegiado deste Tribunal há mais de 5 anos atrás (TC Processo 017.700/2004-7, Número de Controle 20782403-04-1998-000064-4, ato inicial de aposentadoria, apreciado pelo Acórdão de Relação 506/2006- TCU-Plenário, Relator Augusto Nardes, Sessão de 12/4/2006) , não sendo possível a sua revisão de ofício, nos termos do § 2º do art. 260 do Regimento Interno deste Tribunal. 
7.5. De salientar que, no referido ato inicial de aposentadoria, constava a seguinte composição dos proventos:

7.6. Nesse sentido, merece destaque o seguinte entendimento exarado pelo Plenário deste Tribunal, por ocasião do julgamento do TC Processo 035.933/2019-4, Acórdão 565/2021, em Sessão de 17/3/2021: 
'O pagamento da 'opção' deverá ser transformado em vantagem pessoal nominalmente identificada, sujeita exclusivamente ao reajuste geral dos servidores públicos federais, no caso dos beneficiários cujos atos de concessão tenham sido julgados legais ou considerados tacitamente registrados pelo TCU há mais de cinco anos;' 
7.7. Assim, é de se propor que a parcela 'opção' da interessada seja transformada em vantagem pessoal nominalmente identificada, sujeita exclusivamente ao reajuste geral dos servidores públicos federais. Assim procedendo, asseguram-se as forças normativas dos princípios da irredutibilidade de proventos e da segurança jurídica.
8. Da violação ao princípio da vedação da aplicação retroativa de nova interpretação
8.1. Aduz-se ter havido violação ao princípio da vedação da aplicação retroativa de nova interpretação, com base nos seguintes argumentos:
8.2. Note-se que a Lei 9.784, de 1999, impede que se aplique retroativamente a nova interpretação da norma administrativa, conforme se extrai de seu artigo 2º, parágrafo único, inciso XIII.
Análise:
8.3. No que se refere à 'opção', não se trata de aplicar nova interpretação da norma administrativa, mas, isto sim, de observar que a estrutura remuneratória, em relação à qual se deu a composição inicial dos proventos da servidora, sofreu alteração, com a edição da Lei 12.774/2012, conforme visto no subitem 6.6 desta instrução.
8.4. Nesse quadro, tendo em vista que não há direito adquirido a regime jurídico, opina-se pela rejeição dos argumentos apresentados pela recorrente.
9. Dos anuênios e do adicional de qualificação
9.1. A recorrente aduz que os cálculos dos anuênios e do adicional de qualificação estão corretos, aduzindo os seguintes argumentos:
9.2. Nesse ponto, para fins de esclarecimentos, cumpre notar que o objeto de alteração da aposentadoria se restringe à inclusão da parcela referente ao adicional de qualificação (5%) , em razão da conclusão de curso superior de graduação, com data de vigência a partir de 21/07/2016 considerando o disposto no art. 5.º da Lei n.º 13.317/2016, regulamentado pela Portaria Conjunta nº 02/2016 do STF e Tribunais Superiores.
9.3. No entanto, ao considerar ilegal o ato de alteração de aposentadoria, essa Corte de Contas julgou sobre acréscimo do percentual de anuênios de 15% para 16%, sendo esta matéria completamente estranha do ato que de fato foi objeto de alteração da aposentadoria, qual seja: adicional de qualificação.
Análise:
9.4. Sobre o adicional de qualificação, traz-se à colação o disposto nos artigos 14 e 15 da Lei 11.416/2006:
'Art. 14. É instituído o Adicional de Qualificação - AQ destinado aos servidores das Carreiras dos Quadros de Pessoal do Poder Judiciário, em razão dos conhecimentos adicionais adquiridos em ações de treinamento, títulos, diplomas ou certificados de cursos de pós-graduação, em sentido amplo ou estrito, em áreas de interesse dos órgãos do Poder Judiciário a serem estabelecidas em regulamento.
§ 1º O adicional de que trata este artigo não será concedido quando o curso constituir requisito para ingresso no cargo.
§ 2º  (VETADO) 
§ 3º Para efeito do disposto neste artigo, serão considerados somente os cursos e as instituições de ensino reconhecidos pelo Ministério da Educação, na forma da legislação.
§ 4º Serão admitidos cursos de pós-graduação lato sensu somente com duração mínima de 360 (trezentas e sessenta) horas.
§ 5º O adicional será considerado no cálculo dos proventos e das pensões, somente se o título ou o diploma forem anteriores à data da inativação, excetuado do cômputo o disposto no inciso V do art. 15 desta Lei.
§ 6º O adicional também é devido ao Técnico Judiciário portador de diploma de curso superior.  (Incluído pela Lei nº 13.317, de 2016) 
Art. 15. O Adicional de Qualificação - AQ incidirá sobre o vencimento básico do servidor, da seguinte forma:
I - 12,5% (doze vírgula cinco por cento) , em se tratando de título de Doutor;
II - 10% (dez por cento) , em se tratando de título de Mestre;
III - 7,5% (sete vírgula cinco por cento) , em se tratando de certificado de Especialização;
IV -  (VETADO) 
V - 1% (um por cento) ao servidor que possuir conjunto de ações de treinamento que totalize pelo menos 120 (cento e vinte) horas, observado o limite de 3% (três por cento) .
VI - 5% (cinco por cento) para os Técnicos Judiciários portadores de diploma de curso superior.  (Incluído pela Lei nº 13.317, de 2016) 
§ 1º Em nenhuma hipótese, o servidor perceberá cumulativamente mais de um percentual dentre os previstos nos incisos I, II, III e VI do caput deste artigo.  (Redação dada pela Lei nº 13.317, de 2016) 
§ 2º Os coeficientes relativos às ações de treinamento previstas no inciso V deste artigo serão aplicados pelo prazo de 4 (quatro) anos, a contar da data de conclusão da última ação que totalizou o mínimo de 120 (cento e vinte) horas.
§ 3º O adicional de qualificação será devido a partir do dia da apresentação do título, diploma ou certificado.
§ 4º O servidor das Carreiras dos Quadros de Pessoal do Poder Judiciário cedido não perceberá, durante o afastamento, o adicional de que trata este artigo, salvo na hipótese de cessão para órgãos da União ou para a Fundação de Previdência Complementar do Servidor Público Federal do Poder Judiciário - FUNPRESP-JUD, na condição de optante pela remuneração do cargo efetivo.  (Redação dada pela Lei nº 13.317, de 2016) ' (grifos acrescidos) 
9.5. Acrescente-se que, conforme o Enunciado 266 da Súmula da Jurisprudência do TCU, 'as únicas parcelas que integram os proventos e que são isentas de proporcionalização, no caso de aposentadoria proporcional, são a Gratificação Adicional por Tempo de Serviço, a Vantagem Pessoal dos 'Quintos' e a vantagem consignada no art. 193 da Lei nº 8.112/1990'. 
9.6. Posta assim a questão, entende-se que, no caso em testilha (aposentadoria compulsória, com proventos proporcionais a 17/30) , o cálculo do adicional de qualificação (5%) deverá obedecer ao seguinte demonstrativo: (17/30) x (0,05) x (4.367,68) = 123,74, que é o valor constante no ato de peça 3, o qual apresenta as seguintes rubricas: 

9.7. No entanto, a majoração dos anuênios (de 15% para 16%: no ato inicial consta 15% e, na alteração, 16%) está incorreta, eis que ocorreu a prescrição do fundo de direito para que o órgão jurisdicionado promovesse essa alteração do ato de aposentadoria da interessada, conforme jurisprudência do Superior Tribunal de Justiça e desta Corte de Contas.
CONCLUSÃO
10. Da análise de mérito, conclui-se que:
a) não houve a incidência da decadência;
b) o pagamento da opção não está garantido pelo instituto do direito adquirido; 
c) houve violação aos princípios da irredutibilidade de proventos e da segurança jurídica;
d) não houve violação ao princípio da vedação da aplicação retroativa de nova interpretação;
e) o cálculo dos anuênios está incorreto e do adicional de qualificação está correto.
10.1. Por conseguinte, deve-se dar provimento parcial ao presente recurso, no sentido de se reconhecer como correto o cálculo do adicional de qualificação e esclarecer ao órgão de origem que o pagamento da 'opção' deverá ser transformado em vantagem pessoal nominalmente identificada, sujeita exclusivamente ao reajuste geral dos servidores públicos federais (cf. TC Processo 035.933/2019-4, Acórdão 565/2021-TCU-Plenário, Sessão de 17/3/2021) .
PROPOSTA DE ENCAMINHAMENTO
11. Ante o exposto, submetem-se os autos à consideração superior, propondo-se, com fundamento no art. 48 da Lei 8.443/1992:
 a) conhecer do recurso e, no mérito, dar-lhe provimento parcial, no sentido de se reconhecer como correto o cálculo do adicional de qualificação; bem como de orientar o órgão de origem no sentido de que o pagamento da 'opção' deverá ser transformado em vantagem pessoal nominalmente identificada, sujeita exclusivamente ao reajuste geral dos servidores públicos federais (cf. TC Processo 035.933/2019-4, Acórdão 565/2021-TCU-Plenário, Sessão de 17/3/2021) ;
b) informar a recorrente e demais interessados do acórdão a ser proferido, destacando que o relatório e o voto que o fundamentam podem ser acessados por meio do endereço eletrônico www.tcu.gov.br/acordaos."
É o Relatório.

Rudi Meira Cassel (22.256/OAB-DF) e outros, representando Arminda Medeiros.

Procurador Rodrigo Medeiros de Lima

PEDIDO DE REEXAME. APOSENTADORIA. ILEGALIDADE MOTIVADA PELA PERCEPÇÃO DE ADICIONAL DE QUALIFICAÇÃO, MAJORAÇÃO DE ANUÊNIOS E "OPÇÃO". LEGALIDADE DO ADICIONAL DE QUALIFICAÇÃO PERCEBIDO. ILEGALIDADE DAS DEMAIS PARCELAS. ALTERAÇÃO DA DETERMINAÇÃO EFETUADA, PARA TRANSFORMAR A PARCELA PERCEBIDA A TÍTULO DE OPÇÃO EM PARCELA COMPENSATÓRIA NÃO REAJUSTÁVEL. PROVIMENTO PARCIAL.

APOSENTADORIA (APOS)

Secretaria de Recursos (Serur)

Trata-se de pedido de reexame interposto por Arminda Medeiros contra o Acórdão 784/2022-TCU-Primeira Câmara (Relator: Ministro Benjamin Zymler) , o qual considerou ilegal o ato de alteração de sua aposentadoria emitido pelo Tribunal Regional Federal da 3ª Região e, entre outras providências, determinou àquele órgão que:
"9.3.2. no prazo de 60 (sessenta) dias, mediante prévia instauração de processo administrativo, assegurando-se à interessada o exercício do direito ao contraditório e à ampla defesa, proceda à exclusão da vantagem 'opção', tendo em vista a alteração da estrutura remuneratória dos seus proventos, promovida pela Lei 12774/2012, a qual excluiu aos então ocupantes de função comissionada a faculdade de optar entre os vencimentos de seu cargo efetivo e a remuneração da função;"
2.	 Em seu apelo, argumentou, em síntese, que: (i) sua aposentadoria ocorreu antes da publicação da Emenda Constitucional 20/1998, não havendo óbice ao pagamento da parcela denominada "opção"; (ii) já teriam transcorrido mais de cinco anos desde a apreciação inicial, pelo TCU, de sua aposentadoria com o pagamento da "opção", o que geraria a "decadência administrativa"; (iii) a subtração das vantagens oriundas da parcela "opção" violaria o princípio da irredutibilidade dos vencimentos; (iv) a alteração do ato inicial de aposentadoria se restringiria à inclusão da parcela referente ao Adicional de Qualificação de 5%, em razão da conclusão de curso superior de graduação pela interessada, em nada dizendo respeito à parcela "opção"; (v) o Tribunal, ao se manifestar sobre o ato de alteração de aposentadoria, considerou ilegal o acréscimo do percentual de anuênios de 15% para 16%, "matéria completamente estranha ao ato que de fato foi objeto de alteração da aposentadoria, qual seja o adicional de qualificação"; (vi) o "Tribunal teve a oportunidade de analisar a legalidade do percentual de anuênio ainda em 2006 e, naquele momento, considerou legal o ato de aposentadoria".
3.	A Secretaria de Recursos - Serur, em análise que transcrevi no Relatório, se manifestou pelo conhecimento do recurso e provimento parcial.
4.	O Ministério Público junto ao TCU - MPTCU aderiu às conclusões da unidade técnica.
5.	Alinho-me aos pareceres e incorporo seus fundamentos às minhas razões de decidir.
6.	O ato de alteração encaminhado a este Tribunal teve o intuito de acrescentar aos proventos da interessada parcela referente ao Adicional de Qualificação de que trata a Lei 11.416/2006, no percentual de 5%, estendido aos Técnicos Judiciários por meio da Lei 13.317/2016. O §5º do art. 14 daquela primeira lei previa o pagamento do adicional aos aposentados e pensionistas, desde que os títulos ou diplomas fossem anteriores à data da inativação.
7.	 Considerando que a interessada se aposentou em 26/7/1998 e o diploma por ela apresentado foi emitido em 25/4/1991, não há qualquer questionamento em relação à legalidade da percepção daquele adicional.
8.	Cessa por aí, no entanto, a ausência de problemas relacionados ao ato de alteração de sua aposentadoria encaminhado a este Tribunal. 
9.	Embora não tenha sido o objeto principal da alteração, o ato agora examinado trouxe a elevação de 1% nos anuênios pagos à servidora aposentada. Assim, ao invés dos 15% preteritamente analisados e chancelados por este Tribunal, o título atual consigna a parcela de 16%. Nesse sentido, é incorreta a afirmação da recorrente de que esta Corte "teve a oportunidade de analisar a legalidade do percentual de anuênio ainda em 2006 e, naquele momento, considerou legal o ato de aposentadoria". O Tribunal analisou e considerou legal o ato que Adicional por Tempo de Serviço - ATS no percentual de 15%, como já mencionei, e não o de 16%, agora apresentado.
10.	Por esse motivo, o Relator a quo adentrou nessa discussão e considerou existir prescrição do fundo de direito em relação à majoração dos anuênios, a partir do cômputo de mais um ano "suprimido na concessão inicial de interesse da servidora".
11.	Não há reparos a fazer quanto à fundamentação utilizada pela deliberação atacada. A jurisprudência desta Corte alinha-se à do STJ, ao afirmar que as revisões de aposentadoria para a inclusão de novos benefícios submetem-se ao prazo prescricional de cinco anos, contados da concessão do benefício, nos termos do art. 1º do Decreto 20.910/1932 (neste Tribunal, entre outros: Acórdão 175/2021-TCU-Plenário, Relator: Ministro Benjamin Zymler; 8015/2022 - 1ª Câmara, Relator: Ministro Weder de Oliveira; e 8931/2021 - 2ª Câmara, Relator: Ministro Raimundo Carreiro; e no STJ, entre outros: AgRg no REsp 1.205.767/RS, Relator: Ministro Napoleão Nunes Maia Filho; REsp 2.032.428/RS, Relator: Ministro Jorge Mussi; e EAg 1.172.802/SP, Relator: Ministro João Otávio de Noronha) .
12.	As alterações constantes do ato emitido pelo Tribunal Regional Federal da 3ª Região, são, portanto: (i) corretas, quanto à inclusão do Adicional de Qualificação; e (ii) incorretas, quanto à modificação do percentual de 15% dos anuênios.
13.	Ocorre que o ato de alteração remetido a este Tribunal, além dessas questões, revelou que a ora recorrente recebia, em seus proventos, cumulativamente, as parcelas decorrentes da incorporação de quintos e a opção, situação vedada pelo § 2º do art. 193 da Lei 8.112/1990. Como o ato original de aposentação já continha as vantagens da opção e dos quintos e havia sido apreciado pelo Tribunal há mais de cinco anos, não se fazia possível a realização de revisão de ofício, fato destacado no voto condutor da deliberação atacada.
14.	Não obstante, o Relator a quo destacou que a modificação na estrutura remuneratória em relação à qual se deu o estabelecimento dos proventos da servidora sofreu alteração, com a edição da Lei 12.774/2012. Essa modificação acabou com a possibilidade de os servidores ocupantes de Funções Comissionadas (FC) , no Poder Judiciário, optarem "entre os vencimentos de seu cargo efetivo e a remuneração da função". Ou seja, os ocupantes de FC voltaram a ser remunerados "mediante o simples acréscimo de seu valor [da função] à remuneração do cargo efetivo do servidor".
15.	Ora, considerando que a interessada se aposentou pelo regime de paridade de vencimentos, não há como se cogitar da manutenção, em seus proventos, de um benefício que não mais existe na estrutura remuneratória aplicada aos servidores em atividade. 
16.	Importa destacar, a respeito, que não se trata de revisão de ofício. Não existe, no caso, qualquer insurreição contra o pagamento daquela parcela "opção", na forma como foi concedida em 1998 e já apreciada pelo Tribunal. O que afirmou o Relator a quo e se reafirma, agora, é que a parcela denominada como "opção", atualmente paga à recorrente, não mais corresponde, em essência, àquela "opção" que constava de seus proventos originais. Isso porque, como já foi dito, não mais é facultado aos detentores de FC do Poder Judiciário fazerem qualquer opção.
17.	Essa linha jurisprudencial se encontra devidamente sedimentada nesta Casa, podendo-se mencionar, entre outros no mesmo sentido, os Acórdão 10404/2022-TCU-Primeira Câmara (Relator: Ministro Benjamin Zymler) , 7023/2022 - 1ª Câmara (Relator: Ministro Benjamin Zymler) , 7058/2022 - 1ª Câmara (Relator: Ministro-Substituto Augusto Sherman Cavalcanti) e 9237/2022 - 1ª Câmara (Relator: Ministro-Substituto Augusto Sherman Cavalcanti) . Permito-me transcrever excerto do voto condutor desse último, com o intuito de demonstrar a abordagem conferida à questão:
"8.	Ainda que se fosse alegar que esses dois fundamentos seriam insuficientes para configurar a ilegalidade do pagamento da parcela 'opção', ainda é possível verificar que a estrutura remuneratória em relação à qual se deu o estabelecimento dos proventos do servidor, o qual goza de paridade, mais recentemente sofreu alteração, com a edição da Lei 12.774/2012.
9.	Com efeito, a função comissionada FC-09, que supostamente poderia estar dando ensejo ao pagamento da parcela 'opção' ao Sr. (...) , desde 2012, por força da Lei 12.774/2012, não mais confere aos seus exercentes a faculdade de optar entre os vencimentos de seu cargo efetivo e a remuneração da função.
10.	De fato, a FC-09, a exemplo de todas as demais FC do Poder Judiciário, voltou a ser retribuída como função gratificada, ou seja, mediante o simples acréscimo de seu valor à remuneração do cargo efetivo do servidor (art. 18, § 3º, da Lei 11.416/2006) , exatamente como se dava com as antigas GRG, antes da Lei 9.421/1996.
 (...) 
15.	Como se vê, a disposição objetiva das duas normas é virtualmente idêntica: não há 'opção' (equivalente a 55% do cargo comissionado) para os ocupantes de FG no Poder Executivo e, da mesma forma, não há mais 'opção' (equivalente, no caso, a 65% do cargo em comissão) para os ocupantes de FC no Poder Judiciário.
16.	Portanto, independentemente de qualquer outra razão, ao Sr. (...) não é dado perceber a 'opção' simplesmente porque a atual estrutura remuneratória com a qual seus proventos detêm paridade não comporta o pagamento da vantagem pelo exercício de função gratificada. De passagem, creio não seja demasiado lembrar, no ponto, que a jurisprudência pátria rejeita consistentemente a ideia de direito adquirido à manutenção de determinado regime de composição de vencimentos ou proventos, mormente quando envolve - como no caso - o somatório de vantagens previstas em estruturas remuneratórias distintas (v.g. RE 384876, julgado em 24/8/2004, relator Min. Sepúlveda Pertence) .
 (...) 
18.	Insisto: não havendo, desde 2012, a possibilidade de 'opção' para os detentores de FC no âmbito do Poder Judiciário, já que os seus valores passaram a ser pagos de forma integral aos servidores integrantes da respectiva carreira, não há mais como manter o pagamento da opção correspondente à função integralmente incorporada, sob pena de se incorrer em evidente bis in idem, vedado constitucionalmente."
18.	Considerando, no entanto, que a beneficiária recebe a vantagem desde o ano de 2006, reconheço a necessidade de mitigação da determinação efetuada pelo Acórdão 784/2022-TCU-Primeira Câmara, que foi no sentido da imediata cessação dos pagamentos relativos a essa parcela e de sua exclusão dos proventos de aposentadoria.  Em observância ao princípio da irredutibilidade dos proventos, pode-se aceitar que a parcela "opção" da interessada seja transformada em parcela compensatória, não reajustável e passível de absorção por futuros reajustes, nos termos do art. 103 do Decreto-lei 200/1967, diferentemente da vantagem pessoal nominalmente identificada sugerida nos pareceres.
	Ante todo o exposto, acolho parcialmente os pareceres e voto no sentido de que o Colegiado adote a deliberação que ora lhe submeto.
TCU, Sala das Sessões, em 7 de março de 2023.
JORGE OLIVEIRA 
Relator